【裁判字號】    95,易,1217
【裁判日期】    951226
【裁判案由】    詐欺
【裁判全文】
臺灣高雄地方法院刑事判決              95年度易字第1217號
公  訴  人  臺灣高雄地方法院檢察署檢察官
被      告  甲○○○
上列被告因詐欺案件，經檢察官提起公訴（95年度偵字第6289號
），本院判決如下：
    主  文
甲○○○意圖為自己不法之所有，以詐術使人將本人之物交付，
處有期徒刑陸月，如易科罰金，以銀元參佰元即新台幣玖佰元折
算壹日。
    事  實
一、緣敦建設股份有限公司（下稱敦公司，負責人為丙○○
    ）及陳聰敏於民國90年4 月20日共向乙○○借款新台幣（下
    同）1700萬元，並由敦公司提供該公司所有坐落於高雄縣
    茄萣鄉○○段建號第55號（其後分割為55、104 、105 號，
    土地坐落：高雄縣茄萣鄉○○段第1 之8 號建物，以下稱系
    爭建物），權利範圍均為632466/0000000等之不動產設定抵
    押權於乙○○之女張玉立名下，迄於90年6 月28日，敦公
    司將系爭建物所有權中之540557/0000000移轉予林皆助，惟
    敦公司因無法還款，乙○○遂向本院民事執行處聲請拍賣
    敦公司其他不動產，然仍有500 餘萬元債權未獲清償。甲○○○得知上開情形後，竟基於意圖為自己不法所有之犯意
    ，先於93年1 月間，向丙○○佯稱：伊有意購買系爭建物，
    並願處理上開建物抵押權設定問題等語，雙方乃於93年1 月
    15 日 簽訂買賣合約書。甲○○○另透過不知情之胡錦順（
    另經公訴人不起訴處分）向乙○○誆稱：伊欲向敦建設公
    司購買系爭建物，並願代敦公司及陳聰敏償還乙○○300
    萬元等語，乙○○信以為真，便允諾甲○○○，並同意塗銷
    系爭建物之抵押權設定。甲○○○進而向乙○○詐稱：辦理
    系爭建物過戶須先繳納稅金120 萬元，而辦理完過戶後伊即
    得以系爭建物向金融機構辦理貸款，而要求乙○○先代墊上
    開費用，待完成系爭建物之過戶及取得貸款後，即可連同應
    代敦公司及陳聰敏返還之300 萬元債務，償還乙○○420
    萬元等語。乙○○因甲○○○上開騙詞而陷於錯誤，乃分別
    於93 年1月19日及93年2 月25日，透過胡錦順轉交或親自交
    付甲○○○共120 萬元。甲○○○取得上開款項後，除於93
    年1 月19日支付20萬元予丙○○外，其餘100 萬元則歸入私
    囊。嗣因乙○○得知甲○○○取得上開款項後，並未依代書
    邱美月（另經公訴人不起訴處分）所申請之稅單前往繳交稅
    金及辦理上開建物過戶事宜，始知受騙。
二、案經乙○○訴由台灣高雄地方法院檢察署檢察官偵查起訴。
    理  由
壹、程序部分：
    本件關於卷內證據資料之證據能力部分，被告甲○○○不爭
    執證據能力（詳本院卷第20頁），合先敘明。
貳、實體方面：
一、訊據被告固坦承有於上開時間與丙○○簽訂系爭建物買賣契
    約書，並以辦理系爭建物過戶為由向乙○○借款120 萬元，
    當時伊允諾乙○○，待伊完成系爭建物之過戶及取得金融機
    構貸款後，即可清償120 萬元借款及代敦公司及陳聰敏清
    償300 萬元債務，而被告取得120 萬元後，僅交付其中20萬
    元予丙○○等情，惟矢口否認有何詐欺犯行，辯稱：當初丙○○向乙○○借貸，並設定抵押權，在法院執行時，因丙○○對其中300 萬分配表部分強提出聲明異議，伊、丙○○、
    乙○○與胡錦順即一起協調，由伊以1000萬元購買系爭建物
    ，並應允乙○○要替敦公司及陳聰敏清償300 萬元債務，
    伊拿了共120 萬元之後，去向稅捐處查，才知道敦公司有
    積欠好幾百萬元營業稅，因為欠稅不能辦過戶，伊才無法辦
    理系爭建物之過戶，且丙○○當時要求伊先給付1000萬元價
    金，否則不願意配合辦理系爭建物登記，事後因丙○○遭通
    緝，伊無法聯絡丙○○，故無法以系爭建物向銀行貸款，並
    非故意詐騙乙○○等語（見本院95年8 月4 日準備程序筆錄
    第19頁及本院95年12月12日審判筆錄第120-121 頁）
二、經查：
  (一)被告與丙○○於93年1 月15日，簽訂買賣契約書，約定被告
    以1000萬元向丙○○購買系爭建物，被告當時向乙○○表示
    願意代敦公司及陳聰敏支付借款300 萬元，而被告當時並
    以辦理系爭建物之過戶須先繳納稅金為由，向乙○○借款12
    0 萬元，被告將其中20萬元交付予丙○○，然被告事後並未
    辦理系爭建物之過戶事宜等情，業據被告坦承不諱，核與證
    人乙○○、丙○○、胡錦順及邱美月證述情節相符，復有買
    賣契約書、切結書、本票及收據資料在卷可稽，此部分事實
    ，應以認定。
  (二)被告雖以前揭情詞置辯，惟查：
  1.按納稅義務人欠繳應納稅捐者，稅捐稽徵機關得就納稅義務
    人相當於應繳稅捐數額之財產，通知有關機關，不得為移轉
    或設定他項權利；其為營利事業者，並得通知主管機關，限
    制其減資或註銷之登記，稅捐稽徵法第24條第1項訂有明文
    。另按不動產物權，依法律行為而取得設定、喪失、及變更
    者，非經登記，不生效力，民法第758 條訂有明文，是我國
    就不動產係採登記生效要件主義。被告雖辯稱係因敦公司
    積欠營業稅始無法辦理過戶云云。惟觀之系爭建物建物登記
    公務用謄本（附於本院卷第36-37 頁），系爭建物上之3 筆
    限制登記事項分別為(1)93年12月30日路速字第23110 號，依
    高雄縣政府稅捐處稽徵處岡山分處囑託93年12月29日發文岡
    稅分服字第0930033670號函辦理禁止處分登記，納稅義務人
    敦公司，限制範圍0000000 分之91889 ，93年12月30日登
    記。(2)94年9 月30日路速字第14150 號，依財政部台灣省中
    區國稅局大屯稽徵所囑託94年9 月28日發文中區國稅大屯四
    字第0940028534號函辦理禁止處分登記，納稅義務人敦公
    司，限制範圍0000000 分之91889 ，94年9 月30日登記。(3)
    95年1 月19日路速字第720 號，依法務部行政執行署台中行
    政執行處囑託95年1 月17日中執壬92年營所稅執特字第0008
    6757號函辦理禁止處分登記，納稅義務人敦公司，限制範
    圍0000000 分之91889 ，95年1 月19日登記。是依上開建物
    謄本，系爭建物係於93年12月30日、94年9 月30日始遭高雄
    縣稅捐稽徵處岡山分處、台灣省中區國稅局發文囑託地政機
    關禁止系爭建物辦理處分登記，而本件被告與丙○○簽訂買
    賣契約或收受乙○○之日均係在93年1 月間，當時系爭建物
    尚未因欠稅而遭稅捐機關辦理禁止處分登記，復佐以被告於
    本院審理時自陳：伊向乙○○拿了100 萬元之後，即向稅捐
    處查，才知道敦公司有欠繳好幾百萬元營業稅，因為伊認
    為繳稅完也不見得可以辦理過戶，伊才未去辦理過戶等語（
    同上開審判筆錄第121 頁）。可知被告在93年2 月間知道敦
    公司有欠營業稅時，系爭建物尚未遭限制處分，從而被告
    辯稱係因敦公司積欠營業稅致無法辦理過戶，才沒有依約
    去繳交契稅云云，顯與實情有違。
  2.又被告辯稱伊取得上開100 萬元後，有替丙○○支付水電費
    7 萬元、代書費7 萬元、鄉公所租金8 萬元及建築師費用20
    萬元云云（見本院審判筆錄，本院卷第119-120 頁），然被
    告並未提相關證明以證其上開所述，是被告上開辯解是否為
    真，已有可疑。佐以邱美月於偵訊時證稱：「之前過程我不
    清楚，因公所要求3 樓要與1 、2 樓分割，我接觸只有公所
    分割手續而已，共有物分割要繳稅金才能分割，現在只差繳
    入稅金，契稅與房屋稅原有70幾萬元‧‧‧」等語（見94年
    10月17日偵訊筆錄，附於94年度他字第4663號卷第44頁）。
    綜上，退一步言，縱被告確實有支付上開費用，然扣除上開
    費用後，尚餘58萬元，被告僅須再負擔10幾萬元即可繳清契
    稅及房屋稅而辦理系爭建物之過戶，然被告並未辦理，可認
    被告當時應無辦理系爭建物過戶之真意。
  3.至被告另辯稱因丙○○遭通緝，無法聯絡上，才無法辦理系
    爭建物之過戶。惟丙○○係於93年6 月24日經台灣高雄地方
    法院檢察署發佈通緝，此有丙○○刑案資料查註紀錄表可按
    。然被告自承：伊是在丙○○拿了20萬元之後1 個星期，伊
    就找不到丙○○，當時最主要是因為建物是持分，沒有辦法
    辦理過戶，所以一定要把持分的問題先解決，才可以辦理過
    戶等語（同上開審判筆錄第120 頁）。然被告於93年1 月19
    日即交付20萬元予丙○○，故被告辯稱找不到丙○○之時間
    應係於93年1 月底，然當時丙○○尚未遭通緝，是被告辯稱
    係因為找不到丙○○而無法辦理過戶云云，顯不實在。再者
    ，觀之被告與丙○○簽訂之買賣合約書，被告本應於93年7
    月26日間將系爭建物價金及稅款事宜處理完畢，然被告收受
    乙○○交付之120 萬元後，僅交付20萬元予丙○○，而被告
    又無法提出伊有替丙○○支付租金、代書費等證明，亦無其
    他證據可證明被告於收受上開100 萬元後，確有處理系爭建
    物過戶之舉，故此，被告係以上開詐騙手段以詐取乙○○之
    財物至堪明確。
  4.綜上，被告佯以辦理系爭建物過戶須繳納稅金等由，以詐取
    乙○○之款項彰彰甚明。被告上開所辯均無足採，本案事證
    明確，自應依法論科。
三、論罪科刑之法律適用：
  (一)查被告行為後，刑法業於94年2 月2 日經總統以華總一義字
    第09400014901 號令修正公布，並於95年7 月1 日施行，刑
    法施行法第1 條之1 亦於95年6 月14日經總統以華總一義字
    第09500085181 號令公布施行，參酌最高法院95年5 月23日
    刑事庭第8 次會議決議，修正後刑法第2 條第1 項之規定，
    係規範行為後法律變更所生新舊法律比較適用之準據法，於
    修正後刑法施行後，應適用修正後刑法第2 條第1 項之規定
    ，為「從舊從輕」之比較。另於比較時應就罪刑有關之共犯
    、未遂犯、想像競合犯、牽連犯、連續犯、結合犯，以及累
    犯加重、自首減輕暨其他法定加減原因（如身分加減）與加
    減比例等一切情形，本於統一性及整體性原則，綜其全部罪
    刑之結果而為比較，本院審酌：刑法第339 條第1 項法定刑
    所定罰金之貨幣單位原為銀元，且依修正前刑法第33條第5
    款規定，罰金刑為1 銀元以上，而有關罰金倍數之調整及銀
    元與新臺幣之折算標準，則定有「罰金罰鍰標準條例」及「
    現行法規所定貨幣單位折算新臺幣條例」，除罰金以1 銀元
    折算3 元新臺幣外，並將72年6 月26日以前修正之刑法部分
    條文罰金數額提高2 至10倍，其後修正者則不再提高倍數；
    嗣修正後刑法第33條第5 款則將罰金刑提高為新臺幣1 千元
    以上，並以百元計算之，且因刑法第33條第5 款所定罰金貨
    幣單位既已改為新臺幣，刑法分則編各罪所定罰金之貨幣單
    位亦應配合修正為新臺幣，且考量刑法修正施行後，不再適
    用「現行法規所定貨幣單位折算新臺幣條例」，為使刑法分
    則編各罪所定罰金之最高數額與刑法修正前趨於一致，爰增
    訂刑法施行法第1 條之1 規定，將刑法第339 條第1 項法定
    刑中所定罰金之貨幣單位均改為新臺幣，並將72年6 月26日
    以前修正之刑法部分條文罰金數額提高為30倍，其後修正者
    則提高為3 倍。是以刑法第339 條第1 項法定刑中所定罰金
    刑之最高數額，於上開規定修正後仍屬一致，並無不同；但
    其罰金刑之最低數額，則比修正前提高，從而自以修正前之
    規定較為有利。綜合上述修正前、後之比較，自應適用被告
    行為時之法律，即修正前刑法之相關規定及罰金罰鍰提高標
    準條例第2 條規定，予以論處。
  (二)核被告所為，係犯刑法第339 條第1 項詐欺取財罪。被告利
    用不知情之胡錦順向告訴人行詐及收取20萬元，為間接正犯
    。爰審酌被告以上開所述方式詐騙乙○○，動機顯非良善，
    及其犯罪後於本院審理時仍飾詞否認詐欺取財犯行，顯無悔
    意，且迄今未與乙○○達成和解等一切情狀，量處如主文所
    示之刑，以示懲儆。又被告於犯罪時之刑法第41條第1 項前
    段規定：「犯最重本刑為5 年以下有期徒刑以下之刑之罪，
    而受6 個月以下有期徒刑或拘役之宣告，因身體、教育、職
    業、家庭之關係或其他正當事由，執行顯有困難者，得以1
    元以上3 元以下折算1 日，易科罰金。」又其行為時之易科
    罰金折算標準，修正前罰金罰鍰提高標準條例第2 條前段（
    現已刪除）規定，就其原定數額提高為100 倍折算1 日，則
    本案被告行為時之易科罰金折算標準，應以銀元100 元、
    200 元、30 0元折算1 日，經折算為新臺幣後，應以新臺幣
    300 元、60 0元、900 元折算為1 日。惟95年7 月1 日修正
    公布施行之刑法第41條第1 項前段則規定：「犯最重本刑為
    5 年以下有期徒刑以下之刑之罪，而受6 個月以下有期徒刑
    或拘役之宣告者，得以新臺幣1, 000元、2,000 元或3,000
    元折算1 日，易科罰金。」，比較修正前後之易科罰金折算
    標準，以95年7 月1 日修正公布施行前之規定，較有利於被
    告，則應依刑法第2 條第1 項前段，適用修正前刑法第41條
    第1項 前段規定，定其折算標準。
據上論斷，應依刑事訴訟法第299 條第1 項前段，刑法第2 條第
1 項前段、修正前刑法第339 條第1 項、第41條第1 項前段，罰
金罰鍰提高標準條例第1 條前段、廢止前罰金罰鍰提高標準條例
第2 條，判決如主文。
本案經檢察官劉慕珊到庭執行職務。
中    華    民    國    95    年    12    月    26    日
                  刑事第七庭審判長法  官  李淑惠
                                  法  官  林俊寬
                                  法  官  張茹棻
以上正本證明與原本無異。
如不服本判決，應於判決送達後10日內，向本院提出上訴狀。
中    華    民    國    95    年    12    月    26    日
                                  書記官  陳惠玲
附錄本案論罪法條：
刑法第339條
意圖為自己或第三人不法之所有，以詐術使人將本人或第三人之
物交付者，處5年以下有期徒刑、拘役或科或併科1千元以下罰金
。
以前項方法得財產上不法之利益或使第三人得之者，亦同。
前二項之未遂犯罰之。


司法院資訊處製作；財團法人民間司法改革基金會備份。
